最高法院民事判決　　　　　　　　　　　　　　　　八十八年度台上字第三九三號
　　上　訴　人　甲○○
　　　　　　　　丙○○
　　　　　　　　乙　○
　　　　　　　　戊○○
　　　　　　　　　　　　共同.
　　被 上訴 人　丁○○
　　法定代理人　胡勝達
右當事人間請求給付分配款事件，上訴人對於中華民國八十七年三月五日台灣高等法
院第二審更審判決（八十六年上更(二)字第四一○號），提起上訴，本院判決如左：
    主  文
原判決除假執行部分外廢棄，發回台灣高等法院。
    理  由
本件被上訴人主張：伊祖先鄭配為祭祀公業鄭乾元傳恩派下之一員，依該祭祀公業管
理組織規約第七條之規定，傳恩派下對於祭祀公業鄭乾元名下財產享有一四○分之三
八權利。鄭配為傳恩派下十二柱房之一，對於傳恩派下所得分配祭祀公業財產有十二
分之一之權利。鄭配派下分為二支，長男鄭興、次男鄭財，鄭財之孫鄭金定為鄭財派
下唯一之派下員，享有鄭配所得分配財產之二分之一。鄭金定死亡後，遺有三女，無
男性子嗣。伊父胡勝達同意入贅鄭家，與（鄭金定之女）鄭素玲結婚，並生育伊以傳
鄭家香火。依前開祭祀公業管理組識規約第六條第四款之約定，伊已取得祭祀公業鄭
乾元派下員之資格，且伊之派下權業經法院判決確定，自得享有祭祀公業鄭乾元名下
財產之分配請求權。而祭祀公業鄭乾元名下所有坐落台北市○○區○○段一小段一○
五之一號土地經政府徵收，所得補償金由主任管理委員鄭顯成按規約比例撥與傳恩派
下代表即上訴人四人。詎上訴人竟故意隱瞞不告知於伊，且拒絕交付分配款等情。爰
依委任契約及侵權行為法律關係，求為命上訴人連帶給付新台幣（下同）四百十五萬
元及其法定遲延利息之判決。
上訴人則以：依祭祀公業鄭乾元管理組織規約第二十四條第一款規定，傳恩派下在本
公業派下員全員名冊記載無論若干名，採繼往傳來慣例之房數，分享權利負擔義務。
然祭祀公業鄭乾元繼往傳來慣例，並無鄭金定之房份，鄭金定之直系血親卑親屬男性
冠鄭姓者，亦無房份存在，故被上訴人不得分配祭祀公業鄭乾元名下之財產。且繼往
傳來之慣例，負有祭祀及其他義務者，始得分享權利。縱被上訴人係鄭金定之直系血
親卑親屬之男性冠鄭姓者，然被上訴人及其法定代理人均未盡祭祀及其他相關義務，
自不得主張享有祭祀公業財產分配之權利。又本件土地係民國八十一年三月間被徵收
，而被上訴人於八十一年九月二十二日申請登記以準正入籍，至八十三年三月間始經
最高法院判決確定為傳恩派下員之一，而該徵收補償金應發放給鄭配柱房部分之八百
三十萬元，早於八十一年六月十二日發放給訴外人鄭勝雄，伊並非受被上訴人委託而
保管系爭款項，亦非受公業主任管理委員鄭顯成之委任將徵收款項發放於傳恩派下子
孫，而係依本公業管理組織規約之規定及執行該公業會員大會處分該項財產之議決，
而代勞轉交發放，無民法第五百三十九條規定之適用。被上訴人之請求，非有理由等
語，資為抗辯。
原審將第一審所為被上訴人敗訴之判決廢棄，改判如其聲明，無非以：查鄭金定為傳
恩一房所傳直系血親卑親屬之男性，為祭祀公業鄭乾元派下員，於七十六年四月二十
日死亡，無男性直系血親卑親屬，其婚生女鄭素玲原與胡勝達同居生子即被上訴人，
嗣鄭素玲於八十年九月六日招贅胡勝達，被上訴人冠鄭姓，因其生父與生母結婚，依
法準正視為婚生子，應溯及於其出生時即七十九年二月十三日發生效力，而為鄭素玲
招贅所生男子，符合傳恩公所傳直系血親之卑親屬無男性時其婚生女招贅所生男子冠
鄭性之要件，而有祭祀公業鄭乾元派下員資格，為最高法院八十三年度台上字第七二
七號確定判決所認定，則被上訴人因準正而溯及於其七十九年二月十三日出生時，即
取得祭祀公業鄭乾元之派下員資格，應無疑義。又被上訴人祖父死亡後，其祖母代表
前往祭拜，亦經證人即公業代表人鄭顯成證述明確，且有訴外人鄭勝雄所寄之存證信
函可按。則依上開規約之規定，被上訴人自享有祭祀公業鄭乾元名下財產之權。是上
訴人辯稱被上訴人無權分享公業之財產云云，即非有據。次查，依派下員大會會議紀
錄記載，該公業所有南港區土地徵收補償金，決議由十二柱房每房八百三十萬元比例
分配，被上訴人既為鄭配下二支中鄭財一支所傳惟一具派下員身份者，自應分得上開
分配款之二分之一即四百十五萬元，有該會議紀錄可稽。是被上訴人主張得請求四百
十五萬元之土地補償金分配款，堪信為實在。又該次會議由上訴人甲○○為主席，決
議由公業管理人鄭顯成執行，其執行情形，據證人鄭顯成證稱甲○○係傅恩派下之會
長，派下員決議推派為代表，戊○○係傳恩派下之會計，代表領款等語，足證上訴人
受該房派下員推派為代表，向公業管理人鄭顯成領取系爭土地徵收補償金。則上訴人
受公業全體派下員開會及大房鄭傳恩公派下員之委任共同處理該房之徵收補償金分配
予全體派下員之事宜，係委任關係，並非該公業管理人鄭顯成指派代勞轉交之使用人
。上訴人所辯伊依決議代勞轉交發放云云，亦不足採。再查，上開徵收補償金分配款
於八十一年六月十二日匯予鄭配之另一繼承人鄭勝雄，有華南商業銀行鄭勝雄儲蓄存
款存摺及鄭勝雄出具之證明書足憑。是時被上訴人雖已取得派下員身分，但未為上訴
人知悉，然被上訴人於八十一年十月八日、三十日、同年十一月十四日分別以存證信
函催告上訴人給付，並詳述其取得派下員之經過，是以上訴人經催告後，應知悉其為
派下員。且最高法院於八十三年三月三十一日判決確定認被上訴人有派下權後之同年
四月二十八日，被上訴人再以存證信函告知上訴人，並請求給付系爭補償金，有該存
證信函可憑。又當時鄭勝雄一房溢領之四百十五萬元因另受刑事告訴，而又退回上訴
人保管，亦為上訴人所不爭，且於該偵查中自承在彼等保管中，上訴人雖稱已於八十
四年間又發給鄭勝雄，但無證據足以證明，自不足取。則上訴人共同受委任處理，而
系爭徵收補償金既在上訴人保管中，且共同具名拒絕給付，自應負連帶責任。縱上訴
人於八十四年間又將款退回給鄭勝雄，然於八十一年十月八日後，八十三年四月二十
八日前，已知被上訴人為派下員，有徵收補償金分配權，仍執意不予分配，又退回無
受領權人之鄭勝雄，亦構成共同侵權行為。從而，被上訴人依委任及侵權行為之法律
關係，請求上訴人連帶給付四百十五萬元及自其通知上訴人應行給付（即八十一年十
月十五日）翌日起計算之法定遲延利息，為有理由，應予准許等詞，為其判斷之基礎
。
按連帶債務，有因法律行為而發生者，有因法律之規定而發生者，若各債務人並未明
示連帶責任之意思時，則連帶債務之成立，應以法律有規定者為限；又受任人因處理
委任事務，所收取之金錢，應交付於委託人，為民法第五百四十一條第一項所明定。
查上訴人受大房鄭傅恩派下之委任共同處理該房徵收補償金分配予全體派下員，為原
審所認定之事實。則該徵收補償金分配款究由何人收取？該委任契約有無明示受任人
連帶責任？原審未詳為調查審認，遽以上訴人共同受委任處理，且共同具名拒絕給付
，而為上訴人應負連帶責任之判斷，尚嫌速斷。又按遲延之債務以支付金錢為標的者
，債權人得請求依法定利率計算之遲延利息。被上訴人雖於八十一年十月八日以台北
郵局一○五支局第二二四號存證信函致被上訴人甲○○、乙○及訴外人鄭錫堯、鄭勝
雄、鄭顯成略稱其具有本件公業派下員身分，請於收函後一星期內提出理由答覆，逾
期不答覆，須將公業土地徵收補償金分配予伊等語，提出該存證信函及收件回執影本
為證（見一審卷十四、十五頁、原審更二字卷七三、七四頁），則上開存證信函並未
寄送上訴人丙○○、戊○○催告其給付。原審疏未注意，遽認該存證信函已於八十一
年十月十五日寄送上訴人，判命上訴人連帶給付遲延利息自八十一年十月十六日起算
，亦有未合。末查原審引用被上訴人提出八十一年十月八日、三十日、同年十一月十
四日存證信函作為裁判基礎。惟查上開八十一年十月八日台北一○五支郵局第二二四
號存證信函係被上訴人致上訴人甲○○、乙○及訴外人鄭錫堯、鄭勝雄、鄭顯成，同
年十月三十日台北三十支郵局第一四一號存證信函係被上訴人之法定代理人委任邱永
祥律師致上訴人甲○○、乙○及訴外人鄭錫堯，而同年十一月十四日台北郵局第一○
七九○號存證信函係上訴人甲○○、乙○及訴外人鄭錫堯等人委任鍾周亮律師致被上
訴人之法定代理人胡勝連（見一審卷十四至廿八頁），則被上訴人始終未以存證信函
告知上訴人丙○○、戊○○其為本件公業派下，且經核全卷，亦無提示上訴人為辯論
之記載，原判決遽予引用，並認定上訴人於八十一年十月八日後，八十三年四月廿八
日前，已知被上訴人為派下員，故意不予分配，於八十四年間又將款退回給鄭勝雄，
為共同侵害行為，進而為不利於上訴人之判決，亦有未洽。上訴論旨，指摘原判決不
當，求予廢棄，非無理由。
據上論結，本件上訴為有理由。依民事訴訟法第四百七十七條第一項、第四百七十八
條第一項，判決如主文。
中      華      民      國    八十八    年      二      月    二十六    日
                              最高法院民事第二庭
                                  審判長法官  曾  桂  香
                                        法官  徐  璧  湖
                                        法官  劉  福  聲
                                        法官  黃  秀  得
                                        法官  許  朝  雄
      右正本證明與原本無異
                                              書  記  官
中      華      民      國    八十八    年      三      月     十五     日
